【裁判字號】    92,易緝,13
【裁判日期】    920326
【裁判案由】    妨害兵役
【裁判全文】
臺灣屏東地方法院刑事判決                          九十二年度易緝字第一三號
    公  訴  人  臺灣屏東地方法院檢察署檢察官
    被      告  甲○○
右列被告因妨害兵役案件，經檢察官提起公訴（九十一年度偵字第三一一０號），本
院判決如左：
     主  文
甲○○無罪。
     理  由
一、公訴意旨略以：被告甲○○係屏東縣後備司令部所屬之後備軍人，戶籍所在地為
    屏東縣屏東市○○里○○路六八八巷四六弄七八號，遷出上開處所後，竟無故不
    依規定申報，致使屏東縣後備司令部所發指定應於民國九十一年四月二十二日，
    前往高雄縣旗山鎮○○○路一七○號南勝湖營區報到之教育召集令，無法送達，
    並無故逾應召期限二日，因認被告涉犯妨害兵役治罪條例第十一條第一項第三款
    之居住處所遷移，無故不依規定申報罪，應依同條例第七條第一項第四款論處等
    語。
二、按犯罪事實應依證據認定之，無證據不得推定其犯罪事實；不能證明被告犯罪或
    其行為不罰者，應諭知無罪之判決，刑事訴訟法第一百五十四條、第三百零一條
    第一項，定有明文。行為後法律有變更者，適用裁判時之法律，刑法第二條第一
    項前段，復已明定。後備軍人有居住處所遷移，無故不依規定申報者，處一年以
    下有期徒刑、拘役或三百元以下罰金；意圖避免教育召集或勤務召集，而有無故
    逾應召期限二日之行為者，處三年以下有期徒刑，九十一年六月二十六日修正前
    （下稱修正前）妨害兵役治罪條例第十一條第一項第三款、第七條第一項第四款
    ，著有規定。又後備軍人犯上開修正前妨害兵役治罪條例第十一條第一項之罪，
    致使召集令無法送達者，以意圖避免召集論，依同條例第七條之規定科刑，此觀
    修正前妨害兵役治罪條例第十一條第三項規定意旨自明。次按，後備軍人意圖避
    免召集處理，有居住處所遷移，無故不依規定申報之行為者，處一年以下有期徒
    刑、拘役或科新臺幣九萬元以下罰金；意圖避免教育召集或勤務召集，而有應受
    召集，無故逾應召期限二日之行為者，處三年以下有期徒刑，九十一年六月二十
    六日修正後（下稱修正後）妨害兵役治罪條例第十條第一項第三款、第六條第一
    項第四款已有規定；又後備軍人犯修正後妨害兵役治罪條例第十條第一項之罪，
    致使召集令無法送達者，以意圖避免召集論，依同條例第六條之規定科刑，修正
    後妨害兵役治罪條例第十條第三項，亦已揭示。本件被告行為後法律既有上開變
    更，自應適用裁判時即修正後之法律。
三、本件公訴意旨認定被告甲○○前揭犯罪事實，係以前揭召集令、召集令交付通知
    書及團管區司令部列管後備軍人行方不明遷出未報移送法辦資料年籍表各一份附
    卷為據。被告於本院審理時堅決否認有何違反妨害兵役之情事，辯稱：因伊母親
    欠債，原戶籍地之房屋要被查封，不能居住，才遷移出來的，並非為逃避兵役，
    才搬出來等語。經查，妨害兵役治罪條例於被告上開行為後即九十一年六月二十
    六日已經總統公布修正，修正後條文除將原第十一條規定，修正改訂為第十條外
    ，並就原本第一項各款關於後備軍人有礙於動員召集行為之規定，增列「意圖避
    免召集處理」之主觀不法構成要件要素，限縮原規定之處罰範圍。申言之，依修
    正前第十一條第一項第三款規定，後備軍人有居住處所遷移，無故不依規定申報
    者，即該當依修正前第十一條第一項處罰之構成要件，惟依修正後第十條第一項
    第三款，除仍須後備軍人有居住處所遷移，無故不依規定申報之客觀事實外，其
    主觀上尚須本於避免召集處理之意圖而為者，始足當之。被告經指定於九十一年
    四月二十二日上午八時向高雄市縣旗山鎮○○○路一七０號南勝湖營區報到，參
    加後備軍人教育召集，並經屏東縣團管部事前委由屏東縣警察局屏東分局民生派
    出所警員何瑞和，於九十一年三月二十八日、三月三十一日將該教育召集令送達
    予被告上址戶籍地，惟因被告行方不明，致無從送達等情，雖據屏東縣團管部移
    送報告指陳綦詳，並為被告所不否認，復有教育召集令、召集令交付通知書各一
    份在卷可稽。然查，被告之母李楊錦松因與案外人王素梅、劉華珠於八十八年五
    月十七日共同簽發本票，內載憑票交付中華商業銀行股份有限公司（下稱中華銀
    行）新台幣三十三萬元，其中二十七萬九千八百六十四元暨自八十九年四月十七
    日起至清償日止，按年息百分之二十計算之利息，經臺灣高雄地方法院於八十九
    年九月十三日裁定准許中華銀行得為強制執行確定，乃中華銀行即於九十一年三
    月十八日據此向本院聲請強制執行（嗣於九十二年二月二十四日撤回聲請）等情
    ，業經本院依職權調閱本院九十一年度執字第三五六二號執行卷審閱屬實，是被
    告供稱：因伊母親欠債，原戶籍地之房屋要被查封，不能居住，才遷移出來等語
    ，足堪採信，從而，被告所為遷址設籍之舉，主觀上即乏避免教育召集之意圖，
    而依修正後之妨害兵役治罪條例第十條第一項之規定復已排除對行為人欠缺特別
    主觀不法意圖而單純遷籍行為之處罰，已如前述，而本件復查無積極證據可認被
    告上開所為係本於避免召集處理之特別主觀不法意圖所為，自不得遽認有修正後
    妨害兵役治罪條例第十條第一項第三款之適用，更遑論能構成同條第三項而依同
    條例第六條規定科刑，揆諸前引法條規定意旨，本件自應認為不能證明被告犯罪
    ，應諭知被告無罪之判決。
據上論斷，應依刑事訴訟法第三百零一條第一項，判決如主文。
本案經檢察官莊啟勝到庭執行職務。
中      華      民      國      九十二      年    三    月    二十六    日
                                      臺灣屏東地方法院刑事第一庭
                                          審判長法  官  潘正屏
                                                法  官  包梅真
                                                法  官  林世民
右正本證明與原本無異。
如不服本判決應於收受本判決後送達後十日內向本院提出上訴書狀，其未敘述上訴理
由者，並得於提起上訴後十日內向本院補提理由書狀（均須按他造當事人之人數附繕
本 ）「切勿逕送上級法院」
被告不得上訴。
                                               書記官  薛慧茹
中      華      民      國      九十二     年    三    月    二十六    日


司法院資訊處製作；財團法人民間司法改革基金會備份。
